【裁判字號】    95,台上,6379
【裁判日期】    951117
【裁判案由】    違反山坡地保育利用條例
【裁判全文】
最高法院刑事判決            九十五年度台上字第六三七九號
上  訴  人  台灣高等法院檢察署檢察官
被      告  甲○○
            乙○○
上列上訴人因被告等違反山坡地保育利用條例案件，不服台灣高
等法院中華民國九十二年七月九日第二審判決（九十二年度上訴
字第一四三九號，起訴案號：台灣桃園地方法院檢察署九十年度
偵字第一五五九、一九四四號），提起上訴，本院判決如下：
    主  文
原判決撤銷，發回台灣高等法院。
    理  由
本件原判決以公訴意旨略稱：被告甲○○為福銓建設股份有限公
司（下稱福銓公司）負責人，被告乙○○為福銓公司職員，負責
監督現場工地施工，二人於民國八十八年底擬具水土保持計劃，
向桃園縣政府申請坐落桃園縣龍潭鄉○○段五二、五四地號土地
整地開發，經桃園縣政府核准。惟其二人基於意圖為自己不法所
有之犯意聯絡，於前揭二筆土地外，另竊佔告訴人廖慶友所有坐
落龍潭鄉○○段五七、八七地號山坡地，擅自開墾並採取土石，
改變地形、地貌，致前開山坡地恐因豪雨侵蝕造成倒塌、陷落、
土石流失，致生公共危險，因認被告甲○○、乙○○共同涉犯水
土保持法第三十二條第一項、山坡地保育利用條例第三十四條第
一項及刑法第三百二十條第二項罪嫌云云。惟經審理結果，認被
告等二人犯罪不能證明，因而維持第一審諭知其二人均無罪之判
決，駁回檢察官在第二審之上訴。固非無見。
惟查：(一)、審理事實之法院對於被告有利及不利之證據，應一律
注意，詳為調查，綜合全案證據資料，本於經驗法則以定其取捨
，並經取捨證據及得心證之理由於判決內詳為說明，方為適法。
原判決諭知被告甲○○、乙○○無罪，係以其二人越界開挖屬過
失行為，並無不法意圖為其主要論據。但告訴人廖慶友曾檢具現
場照片、存證信函及土地複丈成果圖等證據資料，指稱：其於八
十九年十月十四日，發覺被告越界開挖，曾當場予以制止，惟被
告置之不理，仍然繼續施工，乃於十月十六日拍照存證，並於十
月二十日以存證信函通知福銓公司，詎被告不予理會，仍繼續開
挖，直至同年十一月間才停工，且越界開挖之土地面積計達一七
六三平方公尺，被告等二人均以營造建築為業，且執業超過二十
年，熟稔整地開發應先經地政機關測量鑑界，指出正確之位置，
釘下界樁，始能開工，竟明目張膽竊佔他人大片土地並盜取石材
，謂係過失行為，其孰能信等語（見告訴狀及原審卷第四十頁告
訴理由狀）。另依桃園縣政府八十九年十一月三日及十二月二十
七日會勘紀錄觀之（見一五五九號偵查卷第七十七、九十頁），
至八十九年十二月二十七日止，現場似仍未停工，而告訴人聲請
地政機關鑑界之土地複丈成果圖，早於同年十一月九日即已提出
（見他卷第十五頁），被告仍繼續施工多日，若無為自己不法所
有及不法利益之意圖，何以如此？上開不利被告之事證，原判決
未予審酌論列，遽認不能證明被告等二人犯罪，自嫌速斷，有查
證未盡及理由不備之違誤。(二)、經核閱卷附照片，顯示現場開挖
整地時曾挖了一個大洞，並有施工人員以濾砂器具過濾砂石，將
石頭與過濾後之沙土分別放置（同上偵查卷第二十至二十三頁）
，若被告等二人只是要將地整平供停車場使用，而無上開不法意
圖，何必如此開挖及篩選土石？且觀之卷附土地複丈成果圖，被
告甲○○申請整地之龍潭鄉○○段五二、五四地號等二筆土地，
並未毗鄰，而是被五三地號土地隔開，該五四地號土地與越界開
挖之五七、八七地號土地，亦未毗鄰，而是被五五、五六地號隔
開（同上卷第四十頁），被告甲○○申請整地之五二、五四地號
土地既未毗連，竟跨越未申請整地之五三、五五、五六等地號土
地一併開挖，且未依規定取得雜項執照即先行開工，越界開挖之
土地面積復多達一七六三平方公尺，何能謂係過失行為？另被告
甲○○曾於第一審供稱：當時也有請告訴人一起參與開發，但告
訴人沒有參與等語（見第一審卷第一七二頁），如果無訛，被告
甲○○是否故意越界開挖造成既成事實，以逼迫告訴人就範，亦
值研求。原審未詳酌慎斷，遽為有利被告等二人之認定，難謂與
採證法則無違。(三)、原判決謂：五二、五四地號土地原係申請開
發整地供停車場使用，該工程並非由被告乙○○負責等節，已據
被告二人及證人趙皓閔供述在卷，公訴人以被告乙○○係負責現
場工地施工，尚乏依據云云，執為被告乙○○有利之認定。然被
告乙○○於警詢時自承其係現場監督人（同上偵查卷第八頁），
被告甲○○亦供稱：我請我公司之經理乙○○負責現場施工工程
監督；告訴人復陳稱：其於拍照存證，工地現場負責人是乙○○
各等語（同上卷第三、五頁），原判決就卷內不相一致之證據，
未詳敘其如何斟酌取捨之心證理由，遽為有利被告乙○○之認定
，難謂適法。(四)、原判決另謂：被告甲○○係委任冠銓公司施工
，施工人員於開挖過程中誤認界址而越界開挖，非無可能云云（
見原判決第六頁第二行，第七頁倒數第三行）。但關於何人在現
場開挖一節，被告甲○○先後供述不一，其於警詢時指係委由冠
銓工程公司整地；於偵查中改稱係王德君；嗣於第一審則稱工程
公司係王淳度去找的；繼又改稱係卓君男云云（同上偵查卷第五
、四四頁，第一審卷第一三三、一九四頁），實情為何？原審未
予調查究明，遽為上開認定，尚嫌速斷。且現場整地之人，係依
業主之指示施工，若非被告甲○○、乙○○指示之範圍涵蓋告訴
人所有之土地，施工之人豈會自行超挖他人所有一大片土地？原
審未為必要之查證，逕自推論施工人員可能誤認界址而越界開挖
，進而為有利被告等二人之判斷，於法亦有未洽。以上或為上訴
意旨所指摘，或為本院得依職權調查之事項，應認原判決有撤銷
發回之原因。
據上論結，應依刑事訴訟法第三百九十七條、第四百零一條，判
決如主文。
中    華    民    國  九十五  年   十一   月   十七   日
                      最高法院刑事第六庭
                          審判長法官  林  增  福
                                法官  邵  燕  玲
                                法官  張  清  埤
                                法官  陳  世  雄
                                法官  蔡  國  在
      本件正本證明與原本無異
                                      書  記  官
中    華    民    國  九十五  年   十一   月  二十三  日
                                                Ａ


司法院資訊處製作；財團法人民間司法改革基金會備份。
